【裁判字號】    98,訴,152
【裁判日期】    981216
【裁判案由】    遺產稅
【裁判全文】
臺北高等行政法院判決
                                       98年度訴字第152號
                                    98年11月25日辯論終結
原      告  甲○○
法定代理人  乙○○
被      告  財政部臺北市國稅局
代  表  人  丙○○（局長）
訴訟代理人  戊○○
輔助參加人  苗栗縣政府
代  表  人  丁○○
訴訟代理人  己○○
上列當事人間遺產稅事件，原告不服財政部中華民國97年11月26
日台財訴字第09700462180 號（案號：第00000000號）訴願決定
，提起行政訴訟，本院判決如下：
    主  文
原告之訴駁回。
訴訟費用由原告負擔。
    事實及理由
一、事實概要：
    (一)原告之祖父即被繼承人吳桐煥於民國91年7 月6 日死亡(
      因第一順序直系血親卑親屬親等較近之繼承人即被繼承人
      之子女均拋棄繼承，故由原告等孫子女與被繼承人之配偶
      吳陳錦雀共同繼承) ，經繼承人吳陳錦雀代表辦理遺產稅
      申報，經被告查核結果，以原告提出苗栗縣政府後龍鎮公
      所( 下稱後龍鎮公所) 出具91年11月25日91後鎮農字第13
      521 號農業用地作農業使用證明書( 下稱農地農用證明書
      ) ，依遺產及贈與稅法第17條第1 項第6 款規定，核准認
      列原告申報被繼承人之遺產坐落苗栗縣後龍鎮○○段37-7
      地號、同鎮○○段571 、577 、578-1 、578-2 、868 、
      876 、1146地號等8 筆土地( 下稱系爭8 筆土地) 之農業
      用地扣除額新台幣( 下同)19,884,499 元，核定遺產總額
      為57,094,854元，遺產淨額993,487 元，應納遺產稅額為
      27,739元。
    (二)嗣被告於95年4 月12日接獲輔助參加人95年4 月7 日府農
      農字第0950044340號函( 下稱95年4 月7 日函) 告知後龍
      鎮公所及以副本通知所屬各地鄉鎮公所暨被告等財政部所
      屬各區國稅局略以：系爭8 筆土地及龍北段1146-2地號等
      9 筆土地係屬都市計畫住宅區，有關核發農業使用證明書
      ，依「苗栗縣辦理農業用地作農業使用證明申請及核發作
      業方式」( 下稱苗栗縣農地農用證明核發作業方式) 第6
      點規定，非屬後龍鎮公所核發權限範圍，該公所核發上開
      土地之農業使用證明書已違反上開規定等語( 按：上開函
      文關於1146-2地號部分應屬誤繕，因後龍鎮公所核發之上
      開農地農用證明書並無該地號土地，被告亦未核准該地號
      土地之農業用地扣除額) ；後龍鎮公所旋以95年4 月19日
      後鎮農字第0950004291號函( 下稱95年4 月19日函) 通知
      被告撤銷上開土地之農地農用證明書。被告乃據以追減系
      爭8 筆土地之農業用地扣除額19,884,499元，重行核定遺
      產總額為57,094,854元，遺產淨額20,877,986元，應納遺
      產稅額為4,582,735 元。
    (三)原告申經復查結果，被告以被繼承人之遺產後龍鎮○○段
      263-1、326地號土地都市○○○○○道路用地，係未徵收
      之既成道路，屬公共設施保留地，乃以復查決定( 即原處
      分) 准予追認上開2 筆土地之公共設施保留地扣除額56,8
      33元，變更核定本件應納遺產稅額為4,563,980 元，減除
      原告已繳納之稅額27,739元，更正應補徵遺產稅額為4,53
      6,241 元。原告就系爭8 筆土地之農業用地扣除額部分仍
      不服，提起訴願經決定駁回後，遂提起本件行政訴訟。本
      院依行政訴訟法第44條第1 項規定，裁定命輔助參加人輔
      助參加本件被告之訴訟。
二、本件原告主張：
    (一)按行政程序法第110條第3項、第121條第1項及第100條第1
      項規定，撤銷權之行使應於知有撤銷原因時起2 年內為之
      。查本件撤銷為無效係因2 個時間點都超過2 年，其時點
      一為原告於91年12月4 日申報繳納遺產稅起至93年12月4
      日止，2 年內未接到任何通知原告撤銷農業用地作農業使
      用證明；其二為參加人係由民眾94年12月7 日陳情甚至更
      早就知悉，為何參加人在2 年內都無任何作為？則後龍鎮
      公所97年1 月8 日後龍農字第0960017526號函已超過2 年
      時效，違反行政程序法第121 條第1 項規定，等於證明後
      龍鎮公所原核發之證明是合法行政處分自始有效。
    (二)後龍鎮公所於91年11月25日依繼承人吳陳錦申請核發之農
      業使用證明書，是依據合法程序完成。被告主張住宅區非
      屬農業用地不屬鄉鎮市公所核發權限，係參加人作業方式
      之內部規定，且法無明文規定鄉鎮市公所無核發農業使用
      證明書權限，後龍鎮公所農業課有正式會建設課，在申請
      書上蓋細部計畫尚未完成，代表程序完備，最後核發上開
      證明書，完全合乎法定程序。至於要不要會同參加人與否
      並非原告權責，原告並無能力改變政府規定，原告申請農
      業使用證明書是委託專業代書（鍾啟明）處理，該代書依
      照台北縣市申請方式辦理，從未發生這種情形，法律應全
      國一致性及公平性，參加人不應為例外。
    (三)本件發給原告的土地使用分區證明書，只加註「未完成細
      部計劃」，是屬不明確的問題，並不構成農業用地作農業
      使用證明書撤銷之原因。後龍鎮公所在原告提出農地農用
      證明書之申請後，並未發文給原告，要求在土地使用分區
      證明書，補加註「尚未能准許依變更後計畫後用途使用」
      ，依法在核發農地農用證明書前，也可會同法律主管機關
      依法認定，以資便民。因此，後龍鎮公所發給原告的農地
      農用證明書（91年11月25日後鎮農證字第13521 號）程序
      ，並不違背89年6 月7 日修正的農業發展條例施行細則第
      2 條第2 項，原告係合法取得該證明書。
    (四)本件適用農業發展條例施行細則第2 條第2 項（89年6 月
      7 日修正）規定，而後龍鎮的都市計畫係屬都市計畫法第
      9 條規定的市（鎮）計畫，與同法第16條規定之情形不同
      ，依法應分別擬定主要計畫、細部計畫。查閱歷年發布的
      後龍鎮都市計畫，事實上，後龍鎮依法應完成之細部計畫
      於92年前尚未完成，且內政部76年8 月第4 次營建業務協
      調會（77年3 月2 日台內營字第564354號函）決議：1 、
      請擬定單位於通盤檢討時，將主要計畫與細部計畫分開，
      以資適法。惟作業時可同時辦理，分別依照法定程序完成
      。2 、主要計畫與細部計畫未同時辦理者，於主要計畫書
      內敘明屬細部計畫內容者，得於擬定細部計畫時檢討修訂
      之。但92年以前後龍鎮細部計畫尚未完成，95年以後才將
      後龍鎮細部計畫列入會議審議。
    (五)綜上，原告一切按照政府合法程序完成繳納遺產稅手續，
      但被告更正核定追減農業用地扣除額，而向原告追繳遺產
      稅，被告及參加人已嚴重已違反行政程序法第121 條第1
      項規定等情。並聲明請求判決訴願決定、原處分( 復查決
      定)不利於原告部分均撤銷。
三、被告則以：
    (一)查原告之祖父即被繼承人吳桐煥於91年7月6日死亡，經被
      告依繼承人等申報及查得資料，核定遺產總額57,094,854
      元、遺產淨額993,487 元，應納遺產稅額27,739元，其中
      系爭土地經核定農地及其地上作物扣除額為19,884,499元
      ，免徵遺產稅。嗣被告依據輔助參加人上開95年4 月7 日
      函及後龍鎮公所95年4 月19日函通知撤銷系爭8 筆土地及
      苗栗縣後龍鎮○○段1146-2地號土地之農業用地作農業使
      用證明，乃追減該8 筆免稅土地之農地及其地上作物扣除
      額19,884,499元，重行核定遺產淨額20,877,986元，應納
      遺產稅額4,582,735 元。原告申經復查結果，除追認公共
      設施保留地扣除額56,833元，變更核定公共設施保留地扣
      除額為18,779,939元外，其餘維持原核定，於法核無不合
      。
    (二)依行為時農業發展條例第39條第2 項規定，繼承人申請免
      徵遺產稅，需經主管機關認定符合規定並核發證明書，被
      告方得據以核定免徵遺產稅。本件被告依據原告提供後龍
      鎮公所91年11月25日91後鎮農證字第13521 號農地農用證
      明書，原核定乃認系爭土地免徵遺產稅，惟該證明書既經
      後龍鎮公所以上開95年4 月19日函及96年12月19日後鎮農
      字第0960016973號函，以該證明書非屬後龍鎮公所核發權
      限範圍為由撤銷，依行政程序法第110 條第4 項及第111
      條第6 款規定，該證明書核發既未經授權，應屬無效，又
      無效之行政處分自始不生效力，故被告依行政程序法第10
      1 條第1 項規定，自應即時更正核定農地及其地上作物扣
      除額；又被告依據稅捐稽徵法第21條第1 項第1 款及第2
      項規定，在5 年核課期間內，發現應徵之稅捐者，重行核
      定系爭農地及其上作物扣除額，依法補徵遺產稅，亦無不
      合。
    (三)系爭土地依都市計畫主管機關即輔助參加人97年6 月11日
      府農農字第0970086127號函示：「……二、本案依97年7
      月5 日之都市計畫相關規範，應遵循…85年5 月6 日府建
      都字第45643 號公告發布實施之變更後龍擴大修訂都市計
      畫( 第二次通盤檢討) 案之規定，先予敘明。三、依前開
      計畫…書，並無規定旨揭申請地號( 住宅區) 應另行擬定
      細部計畫，爰可依前開計畫作住宅區使用，非屬『未能准
      許依變更後計畫用途使用者。』，…」自明，又依輔助參
      加人主張早期各市鎮計畫業將細部計畫內容併於主要計畫
      中；且主細部計畫合併之都市計畫書圖，倘另有擬定細部
      計畫之規定，且尚未完成者，需符合行為時農發條例施行
      細則第2 條第2 項規定，方得適用，惟查歷次後龍都市計
      畫通盤檢討書並未載明系爭地號土地應另行擬定細部計畫
      ，故系爭土地非屬上開施行細則依法應完成細部計畫者，
      且自67年10月20日發布實施以來，皆可依該都市計畫作住
      宅區使用，並無「無法依變更後之用地使用」情形，故系
      爭土地無行為時農業發展條例施行細則第2 條第2 項規定
      得免徵遺產稅之適用，爰被告據以追減系爭土地農地及其
      地上作物扣除額19,884,499元，補徵遺產稅，並無不合。
    (四)原告主張系爭農業用地作農業使用證明，已逾行政程序法
      第121 條之撤銷期限乙節。查有關農地農用證明書事件，
      係屬縣（市）主管機關之權責，於本件應為輔助參加人，
      此部分經參加人97年10月23日府農農字第0970155407號函
      表示係於94年12月7 日接獲民眾陳情始查明知悉上開農用
      證明之行政處分違法，後龍鎮公所於接獲該府95年4 月7
      日函後即於95年4 月19日發函撤銷旨揭農業使用證明書，
      爰此，上開程序及處分期程並無違反行政程序法第121 條
      第1 項之規定」等語，資為抗辯。並聲明請求判決駁回原
      告之訴。
四、輔助參加人答辯：
    (一)查系爭土地位屬後龍都市計畫區內之住宅區，經參加人67
      年10月20日公告發布實施由非都市土地劃定為都市計畫住
      宅區在案，迄今未曾辦理變更，仍為住宅區使用。而後龍
      都市計畫依都市計畫法第10條規定係屬市（鎮）計畫，同
      法第15條及第16條規定意旨，市（鎮）計畫應予分開辦理
      主要計畫與細部計畫，惟早期各市鎮計畫擬定機關有其時
      空背景考量，業將細部計畫內容併於主要計畫中，爰後龍
      鎮公所核發土地使用分區證明始有未完成細部計畫之加註
      。再者，主細計合併之都市計畫書圖，倘另有擬定細部計
      畫之規定，且尚未完成者，則屬農業發展條例施行細則第
      14條之1 第1 項第1 款之規定，惟查歷次後龍都市計畫通
      盤檢討書並未載明前開9 筆土地應另行擬定細部計畫，爰
      本件系爭土地非屬上開施行細則依法應另行擬定細部計畫
      ，且自67年10月20日發布實施以來皆可依上開都市計畫作
      住宅區使用。
    (二)邇來，都市計畫中央主管機關為落實精省後細部計畫由地
      方政府核定之政策，要求各都市計畫擬定機關將都市計畫
      主要計畫與細部計畫予以分離，並於後龍都市計畫辦理第
      三次通盤檢討時，經內政部都市計畫委員會95年4月18 日
      第631 次會議決議略以：「十、本計畫為市鎮計畫，依規
      定主要計畫與細部計畫應分開辦理」，爰本件都市計畫擬
      定機關後龍鎮公所續提「擬定後龍都市計畫細部計畫」書
      圖，送交都委會審議通過，並於96年1 月29日公告發布實
      施在案，屆此後龍都市計畫始完成細部計畫。又揆諸都市
      計畫法第22條規定細部計畫內容應表明：「計畫地區範圍
      、居住密度及容納人口、土地使用分區管制、事業及財務
      計畫、道路系統、地區性之公共設施用地及其他」之事項
      ，並參照「變更後龍擴大修訂都市計畫（第二次通盤檢討
      ）」(85 年5 月7 日發布實施）計畫書中業已訂定土地使
      用分區管制要點之細部計畫實質內容，足證上開都市計畫
      已包含細部計畫，實為因應內政部95年4 月18日第631 次
      都市計畫委員會決議要求，爰將主細計予以分離，並該要
      點另載明於「擬定後龍都市計畫細部計畫」計畫書。
    (三)內政部94年1 月25日內授營都字第0970081340號函會議結
      論略以：「有關農業發展條例施行細則第2 條第2 項所稱
      『依法應完成之細部計畫尚未完成，無法依變更後之用地
      使用』，係指細部計畫尚未發布實施，且無法依都市計畫
      法第17條第2 項但書規定核發建築執照而言。至計畫地區
      如已得依上開但書規定核發建築執照，惟個案因可歸責於
      土地所有權人之原因，致無法申請建築使用者，……仍非
      屬上開細則規定所稱之『無法依變更後之用地使用』。」
      查系爭住宅區土地自後龍都市計畫發布實施（67年10月20
      日) 已逾2 年，即可依台灣省建築管理規則（90年7 月2
      日後依苗栗縣建築管理自治條例) 第2 條規定略以：「建
      築基地面臨計畫道路、廣場、市區道路○○路或合於本規
      則規定之現有巷道者，得申請指定建築線」及建築法令，
      確認建築線並申請建築執照使用，且依上開內政部94年1
      月25日函示意旨，如有可歸責於土地所有權人之原因，致
      無法申請建築使用者，仍非屬上開細則規定所稱之「無法
      依變更後之用地使用」等語。
五、本件如事實概要所述之事實，為兩造所不爭，並有本件遺產
    稅申報書、原核定通知書、系爭8 筆土地之土地登記簿謄本
    、輔助參加人上開函、後龍鎮公所上開各函、被告所為本件
    遺產稅更正核定通知書、復查決定書及稅額更正註銷單附原
    處分卷可按，堪認為真實。故本件之爭執在於：被告追減系
    爭8 筆土地之農業用地扣除額，所為補徵本件遺產稅之處分
    ，是否合法？
六、經查：
    (一)按遺產及贈與稅法第1條第1項規定：「凡經常居住中華民
      國境內之中華民國國民死亡時遺有財產者，應就其在中華
      民國境內境外全部遺產，依本法規定，課徵遺產稅。」第
      4條第5項規定：「本法稱農業用地，適用農業發展條例之
      規定。」第17條第1項第6款前段規定：「左列各款，應自
      遺產總額中扣除，免徵遺產稅：……六、遺產中作農業使
      用之農業用地及其地上農作物，由繼承人或受遺贈人承受
      者，扣除其土地及地上農作物價值之全數。」及同法施行
      細則第11條規定：「本法第17條第1項第6款…所稱之農業
      用地，指供農作、森林、養殖、畜牧及與農業經營不可分
      離之農舍、畜禽舍、倉儲設備、集貨場、曬場、農路、灌
      溉、排水及其他農用之土地。…」又89年 1月26日修正公
      布農業發展條例(下稱行為時農發條例)第3條第1項第10款
      、第12款規定：「本條例用辭定義如下︰……十、農業用
      地︰指非都市土地或都市土地農業區、保護區範圍內，依
      法供下列使用之土地：(一)供農作、森林、養殖、畜牧及保
      育使用者。(二)供與農業經營不可分離之農舍、畜禽舍、倉
      儲設備、曬場、集貨場、農路、灌溉、排水及其他農用之
      土地。(三)農民團體與合作農場所有直接供農業使用之倉庫
      、冷凍(藏)庫、農機中心、蠶種製造(繁殖)場、集貨場、
      檢驗場等用地。…十二、農業使用︰指農業用地符合區域
      計畫法或都巿計畫法土地使用分區管制之相關法令規定，
      並實際供農作、森林、養殖、畜牧及設置相關之農業設施
      或農舍使用而未閒置不用者。…」第38條第1 項規定：「
      作農業使用之農業用地及其地上農作物，由繼承人或受遺
      贈人承受者，其土地及地上農作物之價值，免徵遺產稅，
      並自承受之年起，免徵田賦10年。……」及行政院農業委
      員會( 下稱農委會)89 年6 月7 日修正發布同條例施行細
      則第2 條第2 項規定( 上開規定已於94年6 月10日修正改
      列為同施行施則第14條之1 第1 款，故下稱行為時農發條
      例施行細則第2 條2 項) ：「前項農業用地經依法律變更
      編定為非農業用地，在依法應完成之細部計畫尚未完成，
      無法依變更後之用地使用，經上開法律主管機關認定仍應
      依原來農業用地使用分區別或用地別管制使用者，得適用
      本條例第37條第1 項、第38條第1 項或第2 項規定，不課
      徵土地增值稅或免徵遺產稅、贈與稅或田賦。」由以上規
      定可知，依行為時農發條例施行細則第2 條第2 項規定，
      得適用農發條例第38條第1 項規定免徵遺產稅之要件，應
      具備：(一)農業用地經依法律變更編定為非農業用地；(二)在
      依法應完成之細部計畫尚未完成前；(三)無法依變更後之用
      地使用；(四)經上開法律主管機關認定仍應依原來農業用地
      使用分區別或用地別管制使用者等四項要件，始足當之。
    (二)次按，「本條例所稱主管機關︰在中央為行政院農業委員
      會；在直轄市為直轄市政府；在縣( 市) 為縣( 市) 政府
      。」「前項第12款農業使用之認定及查核程序，由中央主
      管機關會同有關機關定之。」及「依前二條規定申請不課
      徵土地增值稅或免徵遺產稅、贈與稅、田賦者，應檢具農
      業用地作農業使用證明書，向該管稅捐稽徵機關辦理。農
      業用地作農業使用之認定標準，前項之農業用地作農業使
      用證明書之申請、核發程序及其他應遵行事項之辦法，由
      中央主管機關會商有關機關定之。」為行為時農發條例第
      2 條、第3 條第2 項、第39條所規定。而行為時( 即89年
      7 月26日經農委會、內政部及財政部會銜訂定發布之) 農
      業用地作農業使用認定及核發證明辦法第1 條規定：「本
      辦法依農業發展條例( 下稱本條例) 第3 條第2 項及第39
      條規定訂定之。」第2 條規定：「本辦法所稱農業用地之
      範圍，係指本條例施行細則第2 條第1 項所定之農業用地
      。」第3 條規定：「申請人依本辦法申請農業用地作農業
      使用證明，其用途限於下列各款：……四、依本條例第38
      條規定申請農業用地及其地上農作物免徵遺產稅、贈與稅
      或田賦者。」第11條規定：「申請人因有第3 條各款之情
      事，申請核發農業用地作農業使用證明時，應檢具下列文
      件資料，向直轄市或縣( 市) 政府申請：……」第12條規
      定：「直轄市或縣( 市) 政府為辦理農業用地作農業使用
      之認定作業，得組成審查小組，其成員由農業、地政、都
      市計畫、建設( 工務) 、環保等單位派員組成之。…」第
      13條規定：「直轄市或縣( 市) 政府為執行第11條及第12
      條規定，得依法委任轄內鄉( 鎮、市、區) 公所辦理，其
      作業方式由直轄市或縣( 市) 政府訂之。」第14條規定：
      「直轄市或縣( 市) 政府依前條規定委任鄉( 鎮、市、區
      ) 公所辦理之業務，如依第12條所定工作項目有不屬於鄉
       (鎮、市、區) 公所主管業務者，直轄市或縣( 市) 政府
      應指定該管業務單位派員配合辦理。」( 見本院卷第252-
      256 頁) 。又輔助參加人依上開辦法第13條之授權，於89
      年12月22日訂定之苗栗縣農地農用證明核發作業方式) 第
      5 點規定：「鄉( 鎮、市) 公所為辦理農業用地作農業使
      用之認定作業，得組成審查小組，其成員由農業、民政、
      建設…、環保等單位派員組成之。其業務分工如下：(一)農
      業單位( 建設、財經) ：業務聯繫與執行及現場是否作農
      業用途之認定工作。(二)民政單位：非都市土地使用分區分
      區、用地編訂類別及土地登記文件謄本之審查及協助本作
      業方式第7 點第2 項之認定工作。(三)建設( 工務、經建、
      財經) 單位：是否符合都市土地分區使用管制規定之認定
      及農業用地上已興建之建物，已檢附建築物合法證明文件
      ，且未有違規或擴大使用情事。(四)環保( 民政) 單位：農
      業用地是否遭受污染不適作農業使用之認定。」第6 點規
      定：「鄉( 鎮、市) 公所為辦理農業用地作農業使用之業
      務，如依第5 點規定工作項目有不屬於鄉( 鎮、市) 公所
      主管業務者，請鄉( 鎮、市) 公所理申請並檢視證件於辦
      理實地勘查及簽註具體意件後，報本府再會簽該主管業務
      單位辦理。」( 見本院卷第246-251 頁) 。觀諸後龍鎮公
      所核發之上開農地農用證明書( 見原處分卷第193 頁) 及
      土地使用分區證明書( 見原處分卷第188 、190 頁) 所示
      ，其中系爭8 筆土地業經輔助參加人67年10月20日發布實
      施之「後龍擴大修訂都市計畫」，劃定土地使用分區為都
      市計畫住宅區，故有關核發該等土地農業使用證明書，依
      上開苗栗縣農地農用證明核發作業方式第6 點規定，非屬
      後龍鎮公所主管業務範圍，該鎮公所於受理申請時，應檢
      視證件於辦理實地勘查及簽註具體意件後，報請輔助參加
      人會簽都市計畫及建築主管業務單位辦理審認事宜，後龍
      鎮公所未依上開作業方式規定程序報請輔助參加人辦理，
      就非屬其核發權限範圍之系爭8 筆土地，逕依本件繼承人
      代表吳陳錦雀之申請而發給系爭8 筆土地上開農地農用證
      明書，於法即有違誤( 依學者及目前實務通說見解，行政
      程序法第111 條第6 款所謂「欠缺事務權限者」，應限縮
      於已達同條第7 款所規定重大而明顯之程度，諸如違反權
      力分立或職權分配之情形而言，除此之外，其他違反土地
      管轄或事務管轄，尚屬得撤銷而非無效。最高行政法院96
      年度判字第76號判決參照) ，故原告等繼承人既未依上揭
      行為時農發條例第39條及農地農用證明核發辦法第3 條第
      4 款規定，取得本件農政主管關即輔助參加人核發系爭8
      筆土地符合農地農用證明書，自難認該等土地已具備行為
      時農發條例施行細則第2 條第2 項規定「經上開法律主管
      機關認定仍應依原來農業用地使用分區別或用地別管制使
      用」之要件。
    (三)復按，揆諸行為時農發條例施行細則第2條第2項增訂之理
      由，乃為保障人民免於因依法作農業使用之農業用地雖已
      變更編定為非農業用地，惟無法依變更後之編定使用，仍
      須依原來農業用地管制使用，卻要被告課徵土地增值稅或
      喪失免徵遺產稅、贈與稅及田賦之不利益，基於租稅公平
      原則而為。因此，農業用地經編定變更為非農業用地者，
      能否適用該細則規定免徵遺產稅，係以變更編定後，是否
      能依變更後之使用分區使用者為定，似不以都市計畫細部
      計畫是否完成為唯一認定標準，故行為時農發條例施行細
      則第2條第2項所定之細部計畫完成，應僅屬例示規定( 最
      高行政法院97年度判字第00199 號判決參照) 。查系爭8
      筆土地之土地登記簿謄本地目雖記載為「田」、「旱」(
      見原處分卷第92、100-118 頁) ，惟該等土地屬輔助參加
      人67 年10 月20日公告發布實施之「後龍擴大修訂都市計
      畫」內土地，使用分區並皆依法變更編定「住宅區」，迄
      今未曾辦理變更，均非屬都市計畫內農業區或保護區之農
      業用地，為原告所不爭，並有上述系爭8 筆土地之使用分
      區證明書可稽。又依62年9 月6 日修正公布都市計畫法第
      10條第4 款規定：「左列各地方應擬定市( 鎮) 計畫：…
      四、鎮。」輔助參加人發布實施之上開都市計畫，係屬市
       (鎮)計 畫，依同法第15條、第16條規定意旨，應予分開
      辦理主要計畫與細部計畫，惟輔助參加人於擬定上開都市
      計畫書、圖發布實施同時，業將該細部計畫內容併於主要
      計畫中，因已具備細部計畫之實質內容，無需另擬定細部
      計畫，故嗣後歷次後龍都市計畫通盤檢討書並未載明該地
      區應另行擬定細部計畫；後因內政部都市計畫委員會95年
      4 月18日第631 次會議決議以本計畫為市鎮計畫，依規定
      主要計畫與細部計畫應分開辦理之要求，本件都市計畫擬
      定機關後龍鎮公所乃將上開主細部計畫予以分離，續提「
      擬定後龍都市計畫細部計畫」書圖，送交苗栗縣都市計畫
      委員會審議通過，並於96年1 月29日發布實施在案等情，
      業據輔助參加人提出本件67年10月20日發布實施「後龍擴
      大修訂都市計畫書」及被繼承人於91年7 月6 日死亡前，
      上開都市計畫經歷次通盤檢討分別於76年3 月13日發布實
      施「變更後龍擴大修訂都市計畫( 第一次通盤檢討) 書」
      、85年5 月7 日發布實施「變更後龍擴大修訂都市計畫(
      第二次通盤檢討) 書」及96年1 月19日發布實施「擬定後
      龍都市計畫細部計畫書」( 見本院卷第323 -328、365-43
      2 頁) 暨內政部都市計畫委員會95年4 月18日第631 次會
      議決議( 見本院卷第337-343 頁) 為憑。復參諸都市計畫
      法第22條規定：「細部計畫應以細部計畫書及細部計畫圖
      就左列事項表明之：一、計畫地區範圍。二、居住密度及
      容納人口。三、土地使用分區管制。四、事業及財務計畫
      。五、道路系統。六、地區性之公共設施用地。七、其他
      。…」並審諸輔助參加人所提出本件都市計畫書圖、歷次
      通盤檢討書圖所載計畫人口及密度、土地使用分區計畫、
      公共設施計畫、交通系統計畫、事務及財務計畫、土地使
      用分區管制要點等目錄及內容，經核已具備上引都市計畫
      法第22條規定細部計畫應表明之內容及事項，輔助參加人
      主張系爭8 筆土地於67年間發布實施「後龍擴大修訂都市
      計畫」及被繼承人死亡前之歷次通盤檢討計畫發布實施時
      ，上開主要計畫書已包含細部計畫之內容，洵堪採信。足
      認系爭8 筆土地經都市計畫編定為非農業用地後，已可依
      變更編定後之住宅區使用，並無行為時農發條例施行細則
      第2 條第2 項所定「應完成之細部計畫尚未完成，無法依
      變更後之用地使用」之情形。
    (四)再者，按都市計畫法第17條第2 項規定：「未發布細部計
      畫地區，應限制其建築使用及變更地形。但主要計畫發布
      已逾二年以上，而能確定建築線或主要公共設施已照主要
      計畫興建完成者，得依有關建築法令之規定，由主管建築
      機關指定建築線，核發建築執照。」可知，農業用地經依
      法變更編定為「住宅區」之非農業用地，在未發布細部計
      畫前，並非一律禁止、建築，而無法依變更後之住宅區用
      地使用；且上開法條但書所稱「能確定建築線」之具體適
      用條件，業經內政部87年7 月24日台內營字第8772359 號
      函釋示，係依建築法第48條及縣( 市)(局) 主管建築機關
      於建築管理規則之規定，並不受該地區之主要公共設施是
      否已照主要計畫興建完成之限制( 見本院卷第134 頁) ；
      況自68年間開始，系爭8 筆土地周邊土地同經67年10月20
      日發布實施「後龍擴大修訂都市計畫」編定為住宅區者，
      已有部分土地業經申請核准發給建築執照，並於興建完成
      取得使用執照，而辦理建築物所有權登記等情，亦有輔助
      參加人提出之土地建物查詢資料、建築執照、使用執照、
      示意圖及地籍圖查詢資料在卷可佐( 見本院卷第442-45 3
      頁) ，益徵系爭8 筆土地縱因後龍鎮公所或輔助參加人未
      另行擬定發布細部計畫，依上開都市計畫法第17條第2 項
      但書規定，仍得依其變更編定後之住宅區用地使用，而依
      相關建築法令申請建築，即不符合行為時農發條例施行細
      則第2 條第2 項所定「無法依變更後之用地使用」之要件
      ，自無從適用同條例第38條第1 項規定免徵遺產稅，原告
      執詞輔助參加人於被繼承人死亡後迄96年1 月19日始發布
      實施「擬定後龍都市計畫細部計畫書」，主張系爭8 筆土
      地於繼承開始時，應符合上揭行為時農發條例施行細則第
      2 條第2 項規定，免徵遺產稅云云，並無足採。
    (五)又按，「稅捐之核課期間，依左列規定：一、依法應由納
      稅義務人申報繳納之稅捐，已在規定期間內申報，且無故
      意以詐欺或其他不正當方法逃漏稅捐者，其核課期間為5
      年。……在前項核課期間內，經另發現應徵之稅捐者，仍
      應依法補徵或並予處罰，在核課期間內未經發現者，以後
      不得再補稅處罰。」「前條第1 項核課期間之起算，依左
      列規定：一、依法應由納稅義務人申報繳納之稅捐，已在
      規定期間內申報者，自申報日起算。」稅捐稽徵法第21條
      、第22條第1 款亦定有明文。又「納稅義務人依所得稅法
      規定辦理結算申報而經該管稅捐稽徵機關調查核定之案件
      ，如經過法定期間而納稅義務人未申請復查或行政爭訟，
      其查定處分，固具有形式上之確定力，惟稽徵機關如發見
      原處分確有錯誤短徵，為維持課稅公平之原則，基於公益
      上之理由，要非不可自行變更原查定處分，而補徵其應繳
      之稅額。」亦有改制前行政法院58年判字第31號判例可參
      。查系爭8 筆土地非屬農業用地，亦不符合行為時農發條
      例施行細則第2 條第2 項規定之要件，不得適用同條例第
      38條第1 項規定免徵遺產稅；且後龍鎮公所就該等土地亦
      無核發農地農用證明書之事務管轄權限，已如上述，被告
      未詳予審究，逕依本件繼承人代表吳陳錦雀提出後龍鎮公
      所核發之上開農地農用證明書，遽認符合遺產及贈與稅法
      第17條第1 項第6 款「作農業使用之農業用地」之規定，
      核准認列該等土地之農業用地扣除額合計19,877,499元，
      即有違誤，嗣被告先後於95年4 月12日接獲輔助參加人上
      開95年4 月7 日函告知後龍鎮公所無核發系爭8 筆土地農
      業使用證明書之權限；於95年4 月20日接獲後龍鎮公所上
      開95年4 月19日函通知撤銷上開農業使用證明書後（見原
      處分卷第287-290 頁），因發現系爭8 筆土地非屬遺產及
      贈與稅法第17條第1 項第6 款規定之農業用地；亦不該當
      於行為時農發條例施行細則第2 條第2 項規定得依同條例
      第38條第1 項規定免徵遺產稅之要件，而於5 年核課期間
      內，重核追減系爭8 筆土地之農業用地扣除額19,884,499
      元，發單補徵本件遺產稅，揆諸前揭法條規定，洵屬有據
      。又原告係依上引法條規定及查得前開事證，於核課期間
      內補徵遺產稅，核與本件繼承人代表吳陳錦雀何時收到後
      龍鎮公所發函通知撤銷上開農地農用證明書；及該鎮公所
      或輔助參加人是否已逾行政程序法第121 條規定依職權撤
      銷違法行政處分之法定2 年期間無涉，原告援引指摘原處
      分違法，亦無足採。
七、綜上所述，原告之主張，均無足採。被告以查得系爭8 筆土
    地不符合遺產及贈與稅法第17條第1 項第6 款規定之「農業
    用地」及行為時農發條例施行細則第2 條第2 項規定免徵遺
    產稅之要件，依稅捐稽徵法第21條規定，重核追減系爭8 筆
    土地之農業用地扣除額19,884,499元，以原處分( 復查決定
    ) 補徵本件遺產稅4,536,241 元，於法並無違誤，訴願決定
    予以維持，亦無不合。原告起訴請求判決撤銷，為無理由，
    應予駁回。
八、據上論結，本件原告之訴為無理由，爰依行政訴訟法第98條
    第1 項前段，判決如主文。
中    華    民    國    98    年    12    月   16     日
                    臺北高等行政法院第二庭
                              審判長法  官  徐瑞晃
                                    法  官  蔡紹良
                                    法  官  蕭惠芳
上為正本係照原本作成。
如不服本判決，應於送達後20日內，向本院提出上訴狀並表明上
訴理由，如於本判決宣示後送達前提起上訴者，應於判決送達後
20日內補提上訴理由書（須按他造人數附繕本）。
中    華    民    國    98    年    12    月   16     日
                                    書記官  李淑貞


司法院資訊處製作；財團法人民間司法改革基金會備份。
